【裁判字號】    91,訴,864
【裁判日期】    921009
【裁判案由】    損害賠償
【裁判全文】
臺灣高雄地方法院民事判決  九十一年度訴字第八六四號
    原      告    協勇企業有限公司
    法定代理人    甲○○
    訴訟代理人    林維毅  律師
    送達代收人    丙○○      .
    被      告    陽明海運股份有限公司  設高雄市新興區○○○路五六號二十樓
    法定代理人    乙○○      .
    訴訟代理人    王國傑  律師
    複  代理人    蔡明樹  律師
                  莊雯琇  律師
右當事人間損害賠償事件，本院於民國九十二年九月二十三日言詞辯論終結，判決如
左：
    主      文
被告應給付原告新臺幣貳佰貳拾萬柒仟貳佰壹拾伍元，及自民國九十年十二月十六日
起至清償日止，按週年利率百分之五計算之利息。
訴訟費用由被告負擔。
本判決於原告以新臺幣柒拾參萬伍仟柒佰元為被告預供擔保後，得假執行。但被告如
於假執行程序終結前，以新臺幣貳佰貳拾萬柒仟貳佰壹拾伍元為原告預供擔保，得免
為假執行。
    事實及理由
一、本件原告起訴主張：其於民國九十年三月間委由大升報關有限公司（下簡稱大升
    報關公司）代為處理出口金屬貨物一批（下稱系爭貨物）至日本大阪之報關及海
    運事宜，大升報關公司再轉委由世邦集運有限公司高雄分公司（下簡稱世邦集運
    公司）處理海運事宜，嗣世邦集運公司即代理原告與被告訂立系爭貨物之運送契
    約，被告並於同年三月十四日簽發ｓｈｉｐｐｅｒ欄記載原告公司英文名稱ＨＳ
    ＩＥＨ  ＹＵＮＧ  ＭＥＴＡＬ  ＣＯ., Ｌｔｄ之載貨證券一紙予原告，足證
    系爭運送契約係存在於兩造之間，而非與被告與世邦集運公司間。且兩造間並無
    何「電報放貨」之約定，被告竟在系爭貨物運抵目的地後，未收回載貨證券，即
    遽行放貨予訴外人日商日本大阪商業株式會社（ＯＳＡＫＡ  ＴＲＡＤＩＮＧ
    ＣＯ., Ｌｔｄ，下簡稱日本大阪會社），而今原告尚未向日本大阪會社收取系
    爭貨物之價金，且因原告與日本大阪會社間另有買賣糾紛，其亦無支付貨款之意
    願，被告亦無法向日本大阪會社取回系爭貨物，原告已受有喪失系爭貨物之損失
    。而依系爭貨物之出口報單所載離岸價格新臺幣（下同）二百十九萬三千二百十
    五元加計運費一萬四千元，合計為二百二十萬七千二百十五元，原告自得依民法
    第六百三十四條及民法第一百八十四條第一項前段之規定，請求鈞院擇一訴訟標
    的判命被告賠償前開損失等語。並聲明求為判決：除假執行擔保金額外，餘如主
    文所示。
二、被告則以：系爭貨物之運送契約係存在於被告與世邦集運公司間，而非兩造之間
    ，此觀系爭貨物發票之抬頭為世邦集運公司、而非原告即明。且被告係根據世邦
    集運公司之「電報放貨」（ｓｕｒｒｅｎｄｅｒｅｄ  Ｂ／Ｌ）之指示 (亦即不
    須收回載貨證券亦可放貨)，並由日本大阪會社提出公司證明文件，依報關手續
    證明其身分後，而於九十年三月二十三日直接放貨予日本大阪會社，並無不當之
    處。且據日本大阪會社表示，原告與日本大阪會社間包括系爭貨物在內共曾交易
    三筆，均發生貨物瑕疵及貨款糾紛，原告即於系爭貨物運送至日本大阪會社後之
    九十年四月九日與日本大阪會社就前開爭議進行協商，並就包括系爭貨物在內之
    前開三筆貨物一起達成和解，日本大阪會社並再結算三批貨物貨款而再匯款美金
    二萬零五十三點九四元予原告，顯見日本大阪會社亦已支付系爭貨款，原告自無
    損害可言等語，資為抗辯。並聲明求為判決：駁回原告之訴；如受不利判決，願
    供擔保請准宣告免為假執行。
三、原告主張其持有系爭貨物之載貨證券係被告簽發，其上ｓｈｉｐｐｅｒ欄記載原
    告公司之英文名稱，而系爭貨物之離岸價格加計運費合計為新臺幣二百二十萬七
    千二百十五元等情，為被告所不爭執，並有原告所提系爭貨物之載貨證券、出口
    報單各一份在卷足稽，堪信為真實。且本件業經兩造於準備程序時協議簡化爭點
    為：（一）兩造間是否存在運送契約；（二）兩造間是否有「電報放貨」之約定
    ；（三）原告是否受有損害及數額多少。是本院即就此三點審究，判斷意見如下
    ：
（一）兩造間是否存在運送契約：
      原告主張系爭運送契約係存在於兩造之間，大升報關公司及世邦集運公司係其
      代理人，被告則辯稱系爭運送契約係世邦集運公司以自己為託運人名義與被告
      訂立，並非原告之代理人，並提出運費發票一紙為證。按運送人或船長於貨物
      裝載後，因託運人之請求，應發給載或證券。又按載貨證券，應載明下列各款
      事項，由運送人或船長簽名：一、船舶名稱。二、託運人之姓名或名稱。三、
      依照託運人書面通知之貨物名稱、件數或重量，或其包裝之種類、個數及標誌
      。四、裝載港及卸貨港。五、運費交付。六、載貨證券之份數。七、填發之年
      月日，海商法第九十七條、第五十四條第一項分別定有明文。次按載貨證券具
      有三種功能，一為運送契約之證明；二為收受貨物之收據；三為表彰運送物所
      有權之物權證券，此亦有最高法院七十七年度臺上字第二五三五號裁判意旨可
      資參照。亦即，載或證券係應託運人之請求而發給，而「託運人之姓名或名稱
      」為載貨證券之法定應記載事項，而載貨證券又得為證明運送契約存在之依據
      。經查，依卷附由運送人即本件被告簽發之載貨證券所示，其上ｓｈｉｐｐｅ
      ｒ欄據載為ＨＳＩＥＨ  ＹＵＮＧ  ＭＥＴＡＬ  ＣＯ., Ｌｔｄ，即原告之
      英文譯名，除此之外並未記載任何世邦集運公司之名義。足見雖然ｓｈｉｐｐ
      ｅｒ一詞之中譯文，兼有「託運人」及「貨主」之意，惟託運人於為載貨證券
      之應記載事項，則此處ｓｈｉｐｐｅｒ之記載，當係指「託運人」無訛。是以
      ，系爭運送契約之託運人係原告，而非世邦集運公司，足堪認定。參諸證人即
      承辦系爭貨物報關手續之大升報關公司人員黃采庭到庭證稱：「．．．本件協
      勇就是委託我們報關的，我就幫協勇找承攬公司．．．本件我就是委託世邦集
      運公司代為找艙位出口系爭貨物至日本，當時世邦的負責人即袁連生」等語；
      及世邦公司負責人袁連生到庭證稱：「．．．我接獲黃采庭小姐之通知後，我
      就找被告陽明公司請其運送，並由被告簽具提單給原告協勇公司，我們與被告
      陽明海運公司沒有訂定運送契約，運送契約要看提單，因為我們告訴被告說這
      批貨是原告協勇的，託運人是協勇，所以被告才會在Ｂ／Ｌ上記載協勇公司之
      名義．．．我們等於是對外幫協勇找運送人的仲介人」等語（以上均見本院九
      十二年二月十七日準備程序筆錄），足見系爭貨物係原告委託大升報關公司、
      再由大升報關公司委託世邦集運公司尋找運送人；即就系爭貨物之運送一事，
      大升報關公司及世邦集運公司僅係原告之代理人，託運人仍為原告。至被告雖
      以世邦集運公司係承攬運送人，且系爭貨物「運費發票」之買受人名義係世邦
      集運公司等情為辯，惟查：依卷附世邦集運公司之公司基本資料查詢單所示，
      其所營事業包括「接受貨主委任不具備交通工具辦理包裝集運等業務」及「海
      運承攬運送業務」，即世邦集運公司不僅承作「承攬運送」業務，亦能接受貨
      主委任處理貨物之一般集運業務，是世邦集運公司就系爭貨物之運送是否立基
      於「承攬運送人」之地位仍不得一概而論，尚須視其是否「以自己之名義」使
      被告運送物品而定。而據前開證人袁連生證稱：其並不知悉民法上「承攬運送
      人」與「運送人」之間的差別，其僅知悉依其之營業項目亦可簽發提單，不過
      系爭貨物並非由其簽發提單，而「運費發票」買受人名義之開立方式，係全國
      同業在實務上之慣例，即伊以仲介人之地位為原告尋找運送人，之後運送人先
      開一張發票給伊，伊再開另一張發票給原告。足見運費發票應如何開立、受貨
      人名義應如何記載等節，不過僅係原告、世邦集運公司、及被告間，基於長久
      以來海運實務慣例而為之記載，尚不足推翻前開載貨證券上ｓｈｉｐｐｅｒ欄
      （即託運人，此業如前述）記載託運人即為原告之認定，是被告前開所辯，並
      不足採。綜前所述，系爭運送契約係存在於兩造之間，而非被告與世邦集運公
      司間，堪足認定。
（二）兩造間是否有「電報放貨」之約定：
  １．按載貨證券具有換取或繳還證券之性質，運送貨物經發給載貨證券者，貨物之
      交付，應憑載貨證券為之，即使為運送契約所載之受貨人，苟不將載貨證券提
      出及交還，依海商法（修正前）第一百零四條準用民法第六百三十條規定，仍
      不得請求交付運送物，不因載貨證券尚在託運人持有中而有所不同。故運送契
      約所載之受貨人不憑載貨證券請求交付運送物，運送人不拒絕而交付，如因而
      致託運人受有損害，自應負損害賠償責任，最高法院八十六年台上字第二五○
      九號判例著有明文。
  ２．原告主張被告未依前開規定及判例意旨向受貨人收回載貨證券，即將系爭貨物
      放貨予日本大阪會社，被告則辯稱已依世邦集運公司之指示「電報放貨」予日
      本大阪會社，不須收回載貨證券亦可放貨，自無何不當。查所謂「電報放貨」
      ，依卷附臺北市船舶貨運承攬商業同業公會（八六）北船攬字第一六號函所載
      ，其方式為：「所謂電放（即指「電報放貨」）即由託運人或提單持有人要求
      ，不必提示提單即可指示放貨，因運送人已接指示，故採取電訊聯絡方式通知
      目的地代理人進行交貨手續。電放在當事人要求下即可發生」等語，此電報放
      貨之意義亦為兩造所不爭執。而參諸最高法院八十八年度臺上字第一七一一號
      判決意旨，在運輸實務上所謂「電報放貨」之提貨方式，即託運人將其領取之
      全套提單正本繳還運送人，切結表明委請運送人拍發電報通知目的港之分支機
      構或其代理人，將貨物交給提單上所指定之受貨人，受貨人無須提示提單正本
      亦得請求交付貨物。亦即，在「電報放貨」之場合，由於運送人得不憑載貨證
      券或提單即予放貨他人，此時運送人為避免產生錯誤放貨之風險，即必須要求
      ：一、託運人將全套載貨證券及提單正本繳還；及二、託運人切結表明電報放
      貨之意旨，如此才能避免載貨證券持有人嗣後再持載貨證券主張權利而生爭議
      ，方為電報放貨之正當程序。蓋電報放貨僅係為省去交付載貨證券之手續，然
      未繳回提單，本具有風險性，若未繳回證券，則若載貨證券再由他人持有，勢
      必造成爭議。經查：系爭貨物之載貨證券共有正本三份，現均在原告持有中，
      此業經原告於本院九十一年五月二十七日準備程序時提出供與卷附影本核對無
      誤後發還，亦為兩造所不爭，足見被告並未依前開方式要求原告繳還系爭載貨
      證券全套正本，參以被告亦無法提出何等曾要求原告或世邦集運公司切結之證
      明，自難認兩造間有何「電報放貨」之約定。而證人即當時為被告處理系爭貨
      物運送之出口業務承辦人員蔡玉萍雖到庭證稱，伊當時係依世邦集運公司以「
      傳真」之方式指示，將系爭貨物以「電報放貨」、「電訊聯絡」之方式通知目
      的地之受貨人進行交貨手續，惟關於當時係如何確認以傳真方式指示者確係託
      運人本人、又如何確認目的港之受貨人身分等節，伊均不清楚、亦未作何確認
      之動作等語（以上均見本院九十一年十一月十四日準備程序筆錄）。惟倘確有
      該「傳真」之存在，此既為被告公司得持以證明確有「電報放貨」約定之重要
      文件，衡情原告應妥為保存，惟被告亦自陳該「傳真」現存放何處已不得而知
      ，自無從提出；且參諸證人蔡玉萍現為被告公司員工，當時系爭貨物運送之出
      口作業亦係伊承辦，與被告利害相關等情，足見證人蔡玉萍之前開證言，尚不
      足為被告有利之認定。此外被告又未提出其他證據以實其說，是被告主張系爭
      貨物係依託運人「電報放貨」之指示始放貨予日本大阪會社，並不足採，兩造
      間並無何「電報放貨」之約定，足堪認定。
  ３．綜前，被告既已發給載貨證券予原告，即負有將系爭貨物運送至日本大阪會社
      ，並收回載貨證券之義務。乃兩造間並無何「電報放貨」之約定，而被告又未
      收回載貨證券即任由大阪會社提貨，依前開法律規定及判例意旨，倘原告因此
      受有損害，被告自應負損害賠償責任。
（三）原告是否受有損害及數額多少：
  １．原告主張日本大阪會社至今未付系爭貨物貨款，亦無返還系爭貨物意願，且被
      告亦無法向日本大阪會社取回系爭貨物，致其受有損失系爭貨物之損害。被告
      則辯稱原告與日本大阪會社間已就包括系爭貨物在內之三筆貨物，於九十年四
      月九日一併達成和解，原告並已自日本大阪會社受領美金二萬零五十三點九四
      元之和解金，自無何損害云云。經查：被告主張原告曾與日本大阪會社就系爭
      貨物貨款達成和解，無非係以其所提之日本大阪會社九十一年四月十六日寄送
      被告之信函（下稱系爭信函）之內容為證；惟查該信函經囑託我國外交部函詢
      信函為大阪會社所發行，堪信為真實，惟原告堅詞否認與大阪會社業已和解，
      而依系爭信函所示，為大阪會社認為依國際慣例所提出之解決方案（見系爭信
      函之中譯文），則原告既已否認業已協議，自非能僅憑大阪會社之信函即認原
      告已同意信函所示之內容。況大阪會社與原告間存在數筆貨款糾紛，此為兩造
      所不爭執，即大阪會社實與原告利害相反，所言自難憑採。被告雖又提出大阪
      會社於九十一年五月九日匯款美金二萬零五十三點九四元予原告之匯款單，主
      張此即為大阪會社結算三筆貨物後，再行支付予原告之和解金。原告雖不否認
      曾受領此筆匯款，惟稱此係大阪會社於九十年一月三十一日向原告買受鉭金屬
      ，價金合計為美金二十一萬元（美金二十萬八千五百元及運費美金一千五百元
      ），大阪會社先於九十年二月二日匯款美金二十萬九千零五十元，再於同年五
      月九日匯入前開美金二萬零五十三點九四元。經查，依卷附九十年一月三十一
      日出口報單所載，原告確曾於九十年一月三十一日出口貨物一批至日本大阪，
      金額確為美金二十一萬元（美金二十萬八千五百元及運費美金一千五百元）。
      而合計前開二筆匯款金額為美金二十一萬一千一百零三元，其間雖有些許差額
      ，惟此或因匯率浮動所致，亦不無可能，是自難僅憑該筆匯款之存在，遽為不
      利原告之認定。而被告又未提出其他證據足證原告與大阪會社已就系爭貨款和
      解、原告並已受領和解金之事實，是被告前開辯解，尚難採信。從而，原告未
      與大阪會社就系爭貨款達成和解、並受領和解金，大阪會社迄今未付系爭貨款
      、亦未返還系爭貨物予原告，被告亦無法自大阪會社處取回系爭貨物交還原告
      等情，既經認定，則原告因被告未憑載貨證券即放貨予大阪會社，致原告受有
      系爭貨物損失之損害，當足認定，原告自得依前開法律規定及判例意旨向被告
      求償。
  ２．按海商法第五條規定：「海商事件，依本法之規定，本法無規定者，適用其他
      法律之規定」；依此關於貨損之計算方式，海商法既未規定，即應適用民法第
      六百三十八條之規定：「運送物有喪失、毀損或遲到者，其損害賠償額，應依
      其應交付時目的地之價值計算之」。此項賠償額以到達港貨物完好市價計算，
      而該市價依經驗法則及一般國際慣例至少包含成本、保費、運費、關稅、管理
      費用、利潤等，依常情應高於交易價額。而依原告據以請求之出口單所載金額
      為二百一十九萬三千二百一十五元為ＦＯＢ（離岸價格），即不包括運費、保
      險費等費用，參以高買低賣乃商業交易之常態，貨物目的港之價格通常高於出
      口港加上運費之價格，原告以常態下較低之出口港貨物價格計算，有出口單可
      憑，而被告對原告主張系爭貨物之離岸價格加計運費後為二百二十萬七千二百
      十五元一節亦不表爭執等情，認原告主張系爭貨物喪失之損害額為出口價加上
      運費計二百二十萬七千二百十五元，尚屬合理。
四、綜前各節，原告主張兩造間存有系爭貨物之運送契約，亦無何「電報放貨」之約
    定，被告竟未憑載貨證券即放貨予大阪會社，致原告受有系爭貨物喪失之損害，
    合計價額為二百二十萬七千二百十五元，原告亦已催告被告於九十年十二月十五
    日前賠付前開金額等情，業經認定，則原告依運送契約之法律關係請求被告賠償
    損害二百二十萬七千二百十五元，及自九十年十二月十六日起至清償日止，按週
    年利率百分之五計算之利息，即屬正當，應予准許。
五、兩造均陳明願供擔保，分別聲請宣告假執行及免為假執行，經核無均不合，爰分
    別酌定相當擔保金額，併准許之。
六、本件事證已臻明確，兩造其餘攻擊防禦方法及陳述，經審酌後核與本件判決結果
    無影響，自毋庸逐一論述。另被告於九十二年十月一日另提出答辯狀（五），惟
    本件業於九十二年九月二十三日辯適終結，自不予審酌，併此明。
七、據上論結，本件原告之訴為有理由，依民事訴訟法第第七十八條、第三百九十條
    第二項、第三百九十二條第二項，判決如主文。
中      華      民      國    九十二    年      十      月      九      日
                              民事第五庭
~B審判長法官  陳嘉惠
~B法      官  鍾素鳳
~B法      官  紀凱峰
正本係照原本作成。
如不服本判決，應於送達後廿日內，向本院提出上訴狀並表明上訴理由，如於本
判決宣示後送達前提起上訴者，應於判決送達後十日內補提上訴理由書（須附繕本）。
中      華      民      國    九十二    年      十      月      九      日
~B法院書記官  馮欽鳳


司法院資訊處製作；財團法人民間司法改革基金會備份。
